最高法院民事判決　　　　　　　　　　　　　　　八十八年度台上字第一三二四號
　　上 訴 人　乙○○
　　被上訴人　甲○○
右當事人間請求返還不當得利等事件，上訴人對於中華民國八十七年七月一日台灣高
等法院第二審判決（八十七年度上字第四六二號），提起上訴，本院判決如左：
    主  文
原判決廢棄，發回台灣高等法院。
    理  由
本件上訴人主張：訴外人洪茂吉於民國八十四年六月間委託被上訴人交付票面金額新
台幣（下同）一百萬元之支票一紙予伊，作為兩造間所簽訂協議處分祭祀公業藍林泉
公祀產代價之一部分。詎被上訴人未依約轉交伊，反而自行存入樹林鎮農會帳戶兌現
（或有償背書轉讓），被上訴人顯無法律上之原因而受利益等情，爰依不當得利及協
議書約定之法律關係，求為命被上訴人給付一百萬元並加付法定遲延利息之判決。
被上訴人則以：訴外人洪茂吉未曾委託伊交付系爭支票予上訴人，系爭支票係訴外人
藍世琛交付伊轉交藍水泉，伊未持系爭支票前往樹林鎮農會提示兌現等語，資為抗辯
。
原審維持第一審所為上訴人敗訴判決，駁回其上訴，無非以：上訴人主張，伊與訴外
人藍世琛間因祭祀公業藍林泉公祀產事件糾紛，經祀產承買人洪茂吉等居間調處，由
藍世琛偕同被上訴人與上訴人簽訂協議書，約定藍世琛與被上訴人需給付上訴人系統
之派下員五千萬元，而實際上該五千萬元均係由祀產承買人洪茂吉代墊支付之事實，
業據提出協議書、經公證之不動產買賣契約書各一份為證，且經證人洪茂吉證述在卷
，堪信為真實。惟查系爭訴外人洪茂吉所簽發面額一百萬元、票號ＰＸ000000
0、付款人台北區中小企業銀行新莊分行之支票一紙，係由證人洪茂吉依上訴人指示
交付予藍世琛，用以支付代書費用，並未委託被上訴人交付上訴人，已據該證人供證
不移。該證人與兩造間並無仇隙，其證言當無偏頗之虞，自足採信。且系爭支票係存
入樹林鎮農會信用部三多分部「王秀英」之帳戶兌領，有該農會八十七年六月十二日
八七樹農信字第三六四號函附卷可稽。從而被上訴人抗辯，訴外人洪茂吉未曾委託伊
交付系爭支票予上訴人，而係訴外人藍世琛所交付，伊未前往農會兌領系爭支票等語
，堪予採信。是被上訴人雖曾持有系爭支票，並非無法律上原因，況其亦未受有利益
，核本件與不當得利之法律關係尚屬有間。且查被上訴人依兩造間所簽訂協議書之約
定，固應交付上訴人五千萬元，惟雙方均同意由訴外人洪茂吉支付，而洪茂吉持系爭
支票以支付其中一百萬元予上訴人，上訴人指示洪茂吉將系爭支票交付予藍世琛，用
以支付代書費用，洪茂吉亦依上訴人指示交付予藍世琛時，應認被上訴人已履行此一
百萬元之債務等詞，為其判斷之基礎。
惟按民事訴訟法第二百二十二條第二項規定，得心證之理由，應記明於判決，故法院
依自由心證判斷事實之真偽時，所斟酌之辯論意旨及調查證據之結果，其內容如何，
不記明於判決，即為同法第四百六十九條第六款所謂判決不備理由。本件上訴人主張
：伊為祭祀公業藍林泉公派下員之一，與另一派下員訴外人藍世琛等間，因爭執派下
權及祀產事件，纏訟十餘年，嗣於八十三年十二月二十八日因祀產承買人居間調處，
藍世琛偕同被告（指被上訴人）共同與伊簽訂協議書，約定關於祀產之出售事宜由藍
世琛與被上訴人一方全權處理，惟藍世琛與被上訴人一方需給付伊系統派下員五千萬
元，然實際上該五千萬元均係由祀產承買人洪茂吉等代墊支付，有藍世琛於八十四年
十一月二十九日以公業管理人身分與洪茂吉等所訂立並經法院公證之不動產買賣契約
書一份為憑。洪茂吉所簽發之系爭一百萬元支票屬伊所有，原擬用於支付吳石登代書
費，當為被上訴人所明確知悉，惟伊早於八十四年九月一日即曾發函催告藍世琛、洪
茂吉及被上訴人等，被上訴人明知系爭支票為伊所有，既未將系爭支票交付與伊，亦
未交付吳石登代書，反而收受兌現（或有償背書）轉讓系爭支票，伊亦得依上開協議
書約定請求被上訴人給付一百萬元等語，除引用上開協議書及不動產買賣契約書外，
並另提出陳鴻鈞律師函及存證信函暨回執等為證據方法（原審卷第一八頁、第三九頁
），核係重要攻擊方法，已待事實審法院詳予審認明悉，以為判斷之依據。況且原審
亦認定被上訴人依兩造所簽訂協議書之約定應交付上訴人五千萬元，雙方均同意由訴
外人洪茂吉支付等情無誤。倘上開支票之面額係包括於洪茂吉所代墊支付予上訴人之
五千萬元數額內，被上訴人未交付上訴人，竟持交予訴外人藍水泉，似顯示被上訴人
尚未完全履行其依協議書之給付義務，則上訴人依兩造間所簽訂之協議書請求被上訴
人給付，是否為法所不許，未據原審詳予釐清，遽以被上訴人已履行上開一百萬元債
務，而為不利上訴人判決，亦嫌速斷。上訴論旨，執以指摘原判決不當，求予廢棄，
非無理由。
據上論結，本件上訴為有理由。依民事訴訟法第四百七十七條第一項、第四百七十八
條第一項，判決如主文。
中      華      民      國    八十八    年      六      月     十七     日
                              最高法院民事第七庭
                                  審判長法官  洪  根  樹
                                        法官  謝  正  勝
                                        法官  劉  福  來
                                        法官  吳  麗  女
                                        法官  顏  南  全
      右正本證明與原本無異
                                              書  記  官
中      華      民      國    八十八    年      六      月     三十     日
